最高法院刑事判決　　　　　　　九十四年度台上字第四九四號
　　上　 訴　 人　台灣高等法院檢察署檢察官
　　上訴人即被告　丙　○
　　　　　　　　　　　　　樓
　　選 任辯護 人　蔡宏修律師
　　上訴人即被告　戊○○
　　　　　　　　　　　　　3樓.
　　　　　　　　　　　　　路2.
　　被　　　　告　甲○○
　　　　　　　　　　　　　70.
　　　　　　　　　乙○○
　　　　　　　　　　　　　籍設台北市○○區○○路367號2樓
　　　　　　　　　　　　　樓
　　　　　　　　　丁○○
　　　 　 　　　　　　　　香.
　　　　　　　　　　　　　樓
上列上訴人等因被告等違反期貨交易法案件，不服台灣高等法院
中華民國九十三年三月十日第二審更審判決（九十二年度上更(一)
字第四六三號，起訴案號：台灣板橋地方法院檢察署八十八年度
偵字第四○○三號、第五六六二號、第九九三一號），提起上訴
，本院判決如左：
    主  文
原判決撤銷，發回台灣高等法院。
    理  由
本件原判決認定(1)、被告丁○○、乙○○於民國八十七年十二月
初，受巴哈馬「ＳＯＬＩＤ　ＧＯＬＤ　ＩＮＴＥＲＮＡＴＩＯ
ＮＡＬ　ＬＴＤ」（下稱ＳＧ公司）香港分公司主管「ＴＨＯＭ
ＡＳ」指派至台灣。與被告丙○、戊○○、甲○○及綽號「修哥
」者，共同未經許可在台北縣永和市○○路一號二十樓之一設立
「大通洋行」，作為ＳＧ公司在台灣之期貨顧問商。再由被告等
五人分別擔任顧問及經理，從事人員進用、訓練講習、下單交易
、詢問匯價及招攬客戶等工作。又僱用廖冠、廖桂貞、張家銘
、陳俊傑、馮建維、蕭鈞鴻、張富新、徐碧玉、簡淑玲、鍾芳美
、蔡淑秋、李秀玲、劉伊容、鍾明儀等人（以上人員均已判決無
罪確定）分任經理、講師、專員、盤房、會計及出納等職務。並
刊登徵求職員廣告，要求前來應徵之郭陳淑蓮等人經由「大通洋
行」匯款至ＳＧ公司設於香港匯豐銀行（  ＨＯＮＧ　ＫＯＮＧ
ＢＡＮＫ）之帳戶，而開立美元保證金帳戶。被告等在上址設置
電腦網路等設備，提供客戶各類外匯（如美元、日幣等）之現貨
價位資訊。並利用電腦網路向ＳＧ公司下單交易，由ＳＧ公司於
國外之外匯市場從事外幣保證金交易。丁○○復受香港ＳＧ公司
之指示，分配該公司自有基金客戶之資金額度予甲○○、乙○○
，以代客操作外幣保證金交易，而共同經營期貨顧問及期貨經理
事業；嗣於八十八年二月四日下午四時十分許為警查獲。(2)、丁
○○復自八十八年四月起，受「香港萬利達控股公司」香港籍何
姓主管指派，與林瑞民（由檢察官另案偵查）共同未經許可，於
台北市○○○路一六八號九樓Ａ室設立「萬利達管理顧問股份有
限公司」（下稱萬利達公司），作為「香港萬利達控股公司」在
台灣之期貨顧問商。由丁○○負責各項行政及交易下單之管理決
策事宜，招攬客戶匯款至境外之「ＦＵＬＬＵＣＫ　ＦＩＮＡＮ
ＣＥ　ＬＴＤ」公司於香港之匯豐銀行（  ＨＯＮＧ　ＫＯＮＧ
ＢＡＮＫ）帳戶，而開立美元保證金帳戶。並於上址設置電腦網
路等設備，提供客戶各類外匯之現貨價位資訊，以供客戶自行下
單，而擅自經營期貨顧問事業；迄至八十九年一月十三日，為警
於上址再度查獲。(3)、丁○○復自八十九年四月間起，與自稱「
林嘉華」之成年男子，共同未經許可，於台北市○○○路○段一
之一號四樓設立「高納國際企業股份有限公司」（下稱高納公司
），由丁○○負責各項行政及交易下單之管理決策事宜，招攬不
特定之客戶匯款至境外之「ＯＡＳＩＳ　ＦＩＮＡＮＣＥ　ＧＲ
ＯＵＰ　ＬＴＤ」公司於香港之匯豐銀行帳戶，而開立美元保證
金帳戶；並於上址設置電腦網路等設備，提供客戶各類外匯之現
貨價位資訊，供客戶自行下單，而以同前方式擅自經營期貨顧問
事業；嗣於同年九月七日為警在上址三度查獲。(4)、丙○於八十
九年六月間，與香港人魏浩東共同未經許可，在台北市○○路○
段四一五號十三樓Ａ室成立耀景國際企業公司（下稱耀景公司）
，並聘請林燕、林芳葦、張富新、湯智羽擔任經理，負責外幣保
證金交易之行情分析、解說有關外匯之買賣操作方法，及受理客
戶委託下單等業務。又自八十九年六月間起，在報紙上刊登徵求
職員之廣告，並要求林蔓芸等應徵者於「ＴＯＧＯ  ＦＩＮＡＮ
ＣＥ ＧＲＯＵＰ ＬＩＭＩＴＥＤ　ＬＴＤ」（下稱美國ＴＯＧ
Ｏ公司）設於香港之上海匯豐銀行帳戶內存入一萬美金以上之保
證金，再以電話下單由美國ＴＯＧＯ公司執行現貨外匯交易；耀
景公司則提供場地、設備、諮詢及顧問；或由客戶直接委託耀景
公司之經理林燕等人下單操作，或二者搭配操作，而以此方式經
營期貨經理及期貨顧問事業。嗣於八十九年十一月二日被法務部
調查局台北市調查處（下稱台北市調查處）查獲。(5)、丙○又於
八十九年十二月間，受香港人「王新源」、「袁高儀」之指示，
在台北市○○路○段四六五號九樓設立「祥輝行」，僱用戊○○
、陳秀貞、張富新、湯智羽、杜俊傑、洪振琳、楊正芳、趙芳瑜
（以上人員均由第一審另案審理）分別擔任經理、分析師及講師
等職務，彼等共同未經許可，從事外幣保證金交易之行情介紹、
分析、指導、解說，及受理客戶委託下單等業務。並自九十年二
月間起刊登徵求職員之廣告，要求周中亮等應徵者須在「美國Ｆ
ＵＬＬＵＣＫ　ＦＩＮＡＮＣＥ　ＬＩＭＩＴＥＤ　ＬＴＤ」（
下稱美國ＦＵＬＬＵＣＫ公司）所指定之香港上海匯豐銀行開設
保證金帳戶，再以電話下單由美國ＦＵＬＬＵＣＫ公司執行現貨
外匯交易。「祥輝行」則提供場地設備、資訊諮詢及顧問；或由
客戶直接委託該行所僱用之戊○○等人員代為下單操作，或二者
搭配操作，而以同前手法經營期貨經理及期貨顧問事業。嗣先後
於九十年三月十四日、同年四月十一日為台北市調查處及警方查
獲等情。因而撤銷第一審關於丁○○、乙○○、丙○、甲○○、
戊○○部分之判決，改判依想像競合犯關係從一重論處丁○○、
丙○、戊○○共同連續未經許可擅自經營期貨顧問事業罪刑；乙
○○、甲○○共同未經許可擅自經營期貨顧問事業罪刑，固非無
見。
惟查：(一)、按刑法第五十五條前段所謂一行為而觸犯數罪名，即
學理上所謂之想像競合犯，係指行為人以一個構成犯罪要件內容
之行為，同時侵害數法益，而觸犯數個罪名而言。而期貨交易法
第一百十二條第五款規定：「未經許可，擅自經營期貨信託事業
、期貨經理事業、期貨顧問事業或其他期貨服務事業，處……」
。係將未經許可擅自經營「期貨信託事業」、「期貨經理事業」
、「期貨顧問事業」及「其他期貨服務事業」等四種類型之違法
經營期貨服務事業行為，均併列於同一法條之罪名內，而其所保
護之法益，為社會經濟活動之管理與秩序。故不論行為人未經許
可擅自經營其中一種或二種以上期貨服務事業者，其結果僅侵害
一個社會法益，而觸犯同一罪名，自不能論以想像競合犯。原判
決理由七內謂被告等五人就「大通洋行」部分，丙○、戊○○二
人就「祥輝行」部分，丁○○就「萬利達公司」及「高納公司」
部分，同時同地未經許可擅自經營「期貨經理事業」及「期貨顧
問事業」，乃一行為觸犯數罪名，為想像競合犯，應從情節較重
之未經許可經營期貨顧問事業罪處斷云云（見原判決第二十二頁
第三行至第七行）。依上說明，其適用法則自有不當。(二)、期貨
交易法第一百十二條第五款所稱經營「期貨信託事業」、「期貨
經理事業」、「期貨顧問事業」或「其他期貨服務事業」，既云
「經營事業」，性質上本即包含反覆繼續多次實施該事業之行為
，應屬單純一罪。原判決認定丁○○先後在「大通洋行」、「萬
利達公司」、「高納公司」擅自經營期貨經理及期貨顧問事業；
丙○先後在「大通洋行」、「耀景公司」、「祥輝行」擅自經營
期貨經理及期貨顧問事業；戊○○先後在「大通洋行」、「祥輝
行」擅自經營期貨經理及期貨顧問事業，均係基於概括之犯意而
為，而論以連續犯一罪。惟丁○○、丙○、戊○○三人前揭多次
經營期貨顧問及期貨經理事業之行為，其間被查獲後，雖又在其
他不同公司行號繼續經營，但其前後經營相距之時間不長，似具
有反覆繼續實施之性質，能否論以連續犯？不無研酌餘地。原判
決對於彼三人反覆經營前述相同事業之行為，在法律上如何能分
隔為多次犯罪之行為？並未於理由內詳加剖析論敘及說明，遽論
以連續犯一罪，尚嫌理由欠備。(三)、按判決不載理由，或所載理
由矛盾者，其判決為當然違背法令。原判決於理由七內一方面說
明丁○○另以「萬利達公司」、「高納公司」之名義，未經許可
擅自經營期貨顧問事業行為，係犯期貨交易法第一百十二條第五
款之未經許可擅自經營期貨顧問事業罪，並於括弧內註明「萬利
達公司、高納公司部分僅犯有期貨顧問事業行為」云云（見原判
決第二十頁第六行至第十行）。另一方面卻又說明：丁○○就「
萬利達公司」、「高納公司」部分同時同地未經許可擅自經營期
貨經理事業及期貨顧問事業，乃一行為觸犯數罪名，為想像競合
犯，應從情節較重之未經許可經營期貨顧問事業罪處斷云云（見
原判決第二十二頁第五行至第七行）。其理由前後不相一致，難
謂無判決理由矛盾之當然違背法令。(四)、按審理事實之法院為發
現真實，得依職權調查證據，但對於公平正義之維護有重要關係
，或該項證據為認定事實與適用法律之基礎，在客觀上有調查之
必要性者，均應依法詳加調查明白；倘未予調查，或雖已調查，
而其內容尚欠明瞭者，亦與未經調查無異，如遽行判決，仍屬依
法應於審判期日調查之證據未予調查之違法。告訴人郭陳淑蓮於
發回前原審及原審均具狀主張被告等五人與其他共犯於渠等交款
後，並未實際委託ＳＧ公司下單買賣，僅係虛作委託下單交易，
並偽造ＳＧ公司之對帳單（ＲＥＣＥＩＰＴ），及買賣單（ＢＵ
ＹＩＮＧ　ＯＲＤＥＲ　&　ＳＥＬＬＩＮＧ　ＯＲＤＥＲ），
以詐取彼等客戶之款項，事後謊稱交易虧損，以資塘塞等語。請
求調查被告等究竟有無將客戶所交付之款項實際匯至ＳＧ公司設
於銀行之帳戶，及有無實際委託該公司向國外之期貨市場下單交
易買賣，並請求命被告等提出彼等代客戶（即以客戶名義）買匯
之匯款單據，以及受委託之香港ＳＧ公司之整月統計傳真等資料
，以查明實情（見原審上訴審卷第一宗第二十六頁至第二十九頁
、原審卷第一宗第四十一頁、第六十二頁至第七十二頁、第一九
六頁至第二○八頁）。且卷查被告乙○○在警詢時亦供承：伊於
「大通洋行」任顧問，由伊及丁○○、甲○○經手代匯客戶之保
證金，並由伊代客戶下單或幫客戶平倉等語。於第一審亦供稱Ｓ
Ｇ公司會把整月之統計（資料）傳至「大通洋行」等語（見警卷
第二十八頁反面至第二十九頁反面、第一審卷第一宗第二○五頁
）。被害人郭陳淑蓮、簡淑玲、林俊明、林松芬、陳美月、鍾明
儀、陳世雄、陳玉琴、陳品秀於警詢時亦均證稱：被告等有收取
客戶外匯買賣保證金，及代客下單操作買賣交易等語（見警卷被
害人等之筆錄資料）。證人即內政部警政署刑事警察局人員林宛
如於發回前原審亦證稱：「被告等人代客戶下單至國外，並無證
據證明確實有匯至國外的交易所，亦無國外交易所的證明文件足
以證明有下單之事實，僅私自列印出具一些供客戶觀看的對帳單
等單據而已，而客戶也無從依該單據與國外的交易所或期貨公司
聯絡，經我們調查結果，被告等根本無法舉證證明他們確有下單
到國外的期貨交易商」等語（見原審上訴審卷第一宗第一六四頁
）。證人即財政部證券及期貨管理委員會職員黃厚銘於發回前原
審亦證稱：依卷內資料無法判斷有無實際向國外交易所下單買賣
等語（見原審上訴審卷第一宗第二○五頁）。被告甲○○於原審
亦供稱：「丁○○說他是香港ＳＧ公司派來的，章在他那裡，他
有權益」云云（見原審卷第一宗第九十一頁）。則被告等究竟有
無將客戶所交付之款項，實際轉匯至ＳＧ公司設於銀行之帳戶內
？有無實際委託國外之期貨商向國外期貨市場下單交易？以及丁
○○交予客戶之ＳＧ公司對帳單（ＲＥＣＥＩＰＴ）、買賣單（
ＢＵＹＩＮＧ　ＯＲＤＥＲ　&　ＳＥＬＬＩＮＧ　 ＯＲＤＥＲ
），及ＳＧ公司名義出具之證明函（影本附於第一審卷第二宗第
一八七頁）究屬真實？抑或偽造？仍難謂全無疑竇。此與被告等
是否成立常業詐欺罪攸關，自有再進一步深入調查明白之必要。
原審對於以上疑點仍未全部詳加調查明白，僅以被告等已提出Ｓ
Ｇ公司之對帳單、買賣單及證明函等資料為證，以及證人即財政
部證券暨期貨管理委員會職員黃厚銘、游翔芸所稱外匯現金保證
金交易，只須期貨商書立憑證，非必須有國外期貨商或交易所之
憑證，且無證據證明上開ＳＧ公司為虛構不實，而客戶亦可自行
上網獲知外幣行情，不可能受被告等以假資訊矇騙等情為由，遽
就被告等被訴常業詐欺部分為有利之認定，尚嫌速斷。本院前次
發回意旨對此已詳加指明，乃原審仍未深入詳加調查，遽認不能
證明被告等有常業詐欺犯行，自仍有應於審判期日調查之證據未
予調查之違法。以上或為上訴意旨所指摘，或為本院得依職權調
查之事項，應認原判決仍有撤銷發回之原因。至原判決關於其他
不另為無罪諭知部分，因與發回部分具有審判不可分關係，應併
予發回。
據上論結，應依刑事訴訟法第三百九十七條、第四百零一條，判
決如主文。
中　　華　　民　　國　九十四　年　　一　　月　二十七　日
                      最高法院刑事第六庭
                          審判長法官  吳　雄　銘
                                法官  池　啟　明
                                法官  石　木　欽
                                法官  郭　毓　洲
                                法官  蕭　仰　歸
      本件正本證明與原本無異
                                      書  記  官
中　　華　　民　　國　九十四　年　　一　　月　三十一  日
                                                      Ｔ
